臺灣高等法院臺南分院刑事判決　　　九十三年度上易字第一四八號　Ａ
　　　上　訴　人　臺灣臺南地方法院檢察署檢察官
　　　被　　　告　甲　○　○
右上訴人因被告妨害名譽案件，不服臺灣臺南地方法院九十二年度易字第七八０號中
華民國九十三年二月十七日第一審判決（起訴案號：臺灣臺南地方法院檢察署九十二
年度偵續字第七八０號），提起上訴，本院判決如左：
      主      文
原判決撤銷。
甲○○無罪。
      理      由
一、本件公訴意旨略以：被告甲○○基於意圖散佈於眾之概括犯意，先於民國（下同
      ）八十九年十一月十六日，以臺南八十二支郵局第五三七號存證信函發函予智
    聰科技有限公司（下稱智聰公司）及智聰公司主要客戶德真醫療器材行（下稱德
    真行）負責人翁揚裕具體指稱：智聰公司之產品「ｅ視戴視力恢復訓練機」侵害
    其「學術著作之視力恢復儀器」之著作權，且對使用者之眼睛視力有害，智聰公
    司為一己之私利詐害順和國小學童等語，復於八十九年十二月七日前往智聰公司
    主要客戶德真行營業所拜訪時，並贈送其著作予德真行負責人翁揚裕，再次指稱
    智聰公司侵害其著作權，並於八十九年十二月八日，以新莊幸福郵局第五七七號
    存證信函寄發予德真行，嗣並於八十九年十一月十六日書函予璨麟眼科診所醫師
    姚昕請將其寄發予智聰公司及德真行之存證信函張貼，並指稱智聰公司侵犯其著
    作權，造成智聰公司之主要客戶德真行因而停止向智聰公司進貨，致生毀損智聰
    公司之名譽，經智聰公司於八十九年十二月八日會同臺南縣警察局永康分局鹽行
    派出所前往璨麟眼科診所查獲並拍照，因認被告涉有刑法第三百十條第二項妨害
    名譽之罪嫌。
二、按犯罪事實應依證據認定之，無證據不得認定犯罪事實；又不能證明被告犯罪者
    ，即應諭知無罪之判決，刑事訴訟法第一百五十四條第二項、第三百零一條第一
    項分別定有明文。訊據被告甲○○矢口否認有妨害名譽之犯行，辯稱：「學術著
    作之視力恢復儀器」伊享有著作權，伊為保護自己之著作權，故以郵局存證信函
    通知智聰公司、德真行並與璨麟眼科診所醫師姚昕研討伊著作與智聰公司產品「
    ｅ視戴視力恢復訓練機」之比較，姚昕醫師為使學生家長知道兩者的差別何在，
    要求伊提供資料，並由護士張貼，上開郵局存證信函係寄予特定對象，並非公然
    散佈，而二種不同儀器之比較，是專業上之探討，絕無妨害名譽之故意等語。
三、經查，被告甲○○固曾於八十九年十一月十六日以寄發存證信函方式通知告訴人
    智聰公司及德真行，指稱：告訴人智聰公司之產品「ｅ視戴視力恢復訓練機」侵
    害其「學術著作之視力恢復儀器」之著作權，且對使用者之眼睛視力有害，告訴
    人智聰公司為一己之私利詐害順和國小學童等情，智聰公司即委由昭華國際專利
    商標法律聯合事務所龍雲翔律師存證信函答覆並予否認，惟此要係屬商業行為，
    利害關係人就法律上權利義務而為主張之信函，並無濫行散佈之情形，核與誹謗
    罪須以意圖散佈於眾，而指摘或傳述足以毀損他人名譽之事之構成要件不符，此
    部分不構成誹謗罪，甚為明確。
四、至八十九年十二月八日，璨麟眼科診所將有關郵局存證信函及被告所寫函稿之內
    容張貼部分：
    （一）被告甲○○所寫函稿之內容為：「臺南地區有冒仿著作權之〔ｅ視戴視力
          恢復訓練機〕，向貴診所視力訓練學童之家長推銷，除另以存證信函要求
          公開辨正外，為貴診所學童之視力復健效果，提敬告事項如下：（I）該
          儀器單燈亮後，連續數燈外移亮雙燈，與復健原意〔不同肌肉拉張不同球
          體往不同方向運動〕，經精密設計睫狀體肌，分別配合上斜肌對應下斜肌
          ，上直肌對應下斜肌，外直肌對應內直肌之生理對應原理，該仿冒品顯係
          外行人，毫無生理理念之有害物品。（II）訓練虹膜肌之閃燈，早在五、
          六年前即由本視力復健研究中心認定無益，且對弱視者有害而停止使用，
          並於改良型完全廢止，不料該仿冒品不僅加設閃燈，且將閃燈紅光化，對
          感受性不良者、內外斜視者、複視者、不等視者，中心窩偏心固視等，產
          生紅波偏光效應，有礙生理復健訓練。（III）其他毫無醫學理念部分不勝
          枚舉，為維謢貴診所受訓練學童之視力健康，請貴醫師將此事實公開，並
          停止給予使用該儀器者之服務，以免影響信譽」，有該原稿附卷可按（附
          於偵字第一００號卷第被告所提九十年六月三十日補述狀之後），經核該
          函稿之內容，均在辨正著作權之被侵害及專業知識之研究分析，應認被告
          並無散佈於眾之意圖。
    （二）按刑法第三百十一條第一款、第三款分別規定：因自衛、自辯或保護合法
          之利益者及對於可受公評之事，而為適當評論者，不罰。不論係被告所有
          之「學術著作之視力恢復儀器」或告訴人智聰公司所有之〔ｅ視戴視力恢
          復訓練機〕，均係對學童視復健訓練之儀器，關係學童之健康，自屬可受
          公評之事，況被告與智聰公司間，對著作權之有無侵害，乃有甚大之爭議
          ，則被告因自衛、自辯並保護其合法之利益及對可受公評之事，而為適當
          評論，被告僅將其意見囑璨麟眼科診所醫師姚昕予以公開，已如前述，縱
          該醫院予以張貼，惟其張貼亦僅在醫院內之公告欄，並據證人黃年穀於本
          院審理時供證在卷，其行為亦屬不罰。
    （三）至被告雖因寄發侵害著作權警告信函之行為，逾越權利正當行使範圍，足
          以影響交易秩序之顯失公平行為，遭行政院公平交易委員會裁處罰鍰新台
          幣十萬元，惟該處分係對影響交易秩序之欺罔或顯失公平之行為所為之行
          政處罰，與刑法之誹謗罪須意圖散佈於眾，而指摘或傳述足以毀損他人名
          譽之事之構成要件不同，亦難以該行政處罰，遽認被告有毀謗之犯行。
五、綜上所述，本件被告甲○○僅對其著作權之有無被侵害之辨正及對專業知識之研
    究分析之探討，對此可受公評之事，而為適當評論，並無濫發廣告或到處張貼之
    行為，是其所辯無妨害名譽之故意等語，應可採信，此外又查無其他任何積極之
    證據，足認被告有故意毀謗之犯行，被告之犯罪既不能證明，依法自應諭知無罪
    之判決。
六、原審判處被告無罪，固非無見，惟查刑事訴訟法所稱之被害人及告訴人，指法人
    及自然人，而毀謗罪之客體，亦包括法人及自然人，為實務上之通說，原審以法
    人不得為毀謗罪之客體，故對法人予以指摘或批評不構成妨害名譽罪，尚有未妥
    ，檢察官上訴意旨，執此指摘原判決不當，為有理由，原判決既有前述可議之處
    ，即屬無可維持，應由本院撤銷改判，因被告之犯罪不能證明，乃依法自予以無
    罪之判決。
七、據上論斷，應依刑事訴訟法第三百六十九條第一項前段、第三百六十四條、第三
    百零一條第一項，判決如主文。
本案經檢察官林炎昇到庭執行職務。
中    華    民    國      九十三      年      六      月      十七      日
                                  臺灣高等法院臺南分院刑事第五庭
                                      審判長法官  楊    明    章
                                            法官  沈    揚    仁
                                            法官  戴    勝    利
右正本證明與原本無異。
不得上訴。
                                      法院書記官  李    珍    鳳
中    華    民    國      九十三      年      六      月      十八      日
